【裁判字號】    97,訴,591
【裁判日期】    970724
【裁判案由】    商標異議
【裁判全文】
臺北高等行政法院判決
                                     97年度訴字第00591號
                              .
原      告  甲○○
送達代收人  乙○○
被      告  經濟部智慧財產局
代  表  人  王美花（局長）住同上
訴訟代理人  丁○○
參  加  人  丙○○
上列當事人間因商標異議事件，原告不服經濟部中華民國97年2
月19日經訴字第09706102060 號訴願決定，提起行政訴訟，經本
院命參加人獨立參加訴訟，本院判決如下：
    主      文
原告之訴駁回。
訴訟費用由原告負擔。
    事實及理由
一、程序事項：
    原告經合法通知，無正當理由而未於言詞辯論期日到場，核
    無行政訴訟法第218 條、民事訴訟法第386 條各款所列情形
    ，爰依被告之聲請，由其一造辯論而為判決。
二、事實概要：
    參加人前於民國（下同）94年8 月26日以「鴨圖」商標（下
    稱系爭商標，如附圖1 ），指定使用於商標法施行細則第13
    條所定商品及服務分類表第43類之冷熱飲食店、小吃店、飲
    食店、火鍋小吃店、薑母鴨小吃店等服務，向被告申請註冊
    ，經其審查，核准列為註冊第0000000 號商標。嗣原告以系
    爭商標有違商標法第23條第1 項第12款、第13款及第14款之
    規定，對之提起異議。案經被告審查，認系爭商標之註冊並
    無違反商標法第23條第1 項第12款、第13款及第14款之規定
    ，以96年9 月26日中台異字第950791號商標異議審定書為「
    異議不成立」之處分。原告不服，提起訴願，經遭駁回，遂
    向本院提起行政訴訟。
三、原告訴稱：
  (1)商標法之制定，係為了保障商標權及消費者利益，維護市場
    公平競爭，促進工商企業正常發展之目的。商標具有表彰商
    品來源、保證商品品質及作為商品廣告之功能，為營業信譽
    之標誌，係權利人努力經營之所得，基於公平正義之考量，
    自不容許他人恣意攀附竊取不正利益。是以商標法第23條第
    1 項第12款、第13款及第14款即係為保護申請或使用在先之
    商標權利人，於商標權受侵害時，依法給予之救濟途徑。本
    件據以異議之註冊第0000000 、0000000 號「鴨圖」、註冊
    第0000000 、0000000 號「帝王食補及鴨圖」及註冊第1892
    38、0000000 號「KING DUCK 帝王食補及圖」等商標（下稱
    據爭商標，如附圖2 ）係由創始人田正德打下穩固基礎，迄
    今已邁入第5 代，門市遍佈全台，為擴展薑母鴨王國更遠赴
    對岸投資開設店面，是以據爭商標經長久使用實已為相關消
    費者及業者所知悉，屬著名商標。
  (2)系爭商標有違商標法第23條第1 項第12款之情事:
    商標法第23條第1 項第12款之立法目的旨在擴大保護著名
      商標之商標權範圍，避免他人以搭便車之行為破壞交易市
      場之競爭秩序，並造成相關公眾之混淆誤認，而影響著名
      商標權人及相關公眾之權益。構成上開條款之要件有三，
      即「近似與否」、「著名與否」及「是否有致相關公眾混
      淆誤認之虞，或有減損著名商標或標章之識別性或信譽之
      虞」。
    二商標皆同以「紅面番鴨」作為商標圖樣，系爭商標圖樣
      中番鴨羽毛設色等皆與據爭商標相彷彿，僅以鴨頭方向一
      向左一向右供消費者區別，實難令消費者區辨系爭商標與
      據爭商標圖樣非屬同一來源。是「鴨子」固屬自然界常見
      動物，惟據爭商標既依商標法規定申請註冊在案，即當受
      到商標法保護，當他人以近似之商標圖樣申請註冊時，自
      可依商標法規定主張商標權。觀二商標構圖匠意、設色皆
      近似，被告及訴願機關未考量二商標近似程度，亦未考量
      據爭商標所建立之知名度，所為處分實難令原告信服。
    據爭商標緣起於帝王食補薑母鴨，由開創人田正德（即原
      告之前手) 於70年10月於板橋創立，76年即擁有百家門市
      ，至今邁入第5 代。而開創人田正德生前對薑母鴨相關產
      業不遺餘力，除有中國畜牧雜誌與洪福隆、陳明造合撰「
      家飼番鴨的歷史」外，亦努力開發更多元化的薑母鴨食品
      ，並成為臺灣薑母鴨產業促進協會之理事長，現任理事長
      即原告弟承兄志，亦繼續致力於薑母鴨相關業務之拓展。
      此外，據爭商標亦吸引報章媒體爭相採訪，故據爭商標於
      系爭商標申請前（94年7 月6 日）即為著名，有88年養生
      坊、89年日本「新竹風」、90年中華日報、91年11月ET
      today 東森新聞報有關帝王薑母鴨抓侵權事件之報導、同
      年12月新浪新聞網及ETtoday 東森新聞報關於假米酒事件
      之報導，農委會藉帝王薑母鴨舉辦促銷之活動..等。原告
      亦於94年8 月將「帝王食補」推展至大陸，第1 家店於同
      年11月在山東省菏澤市曹縣正式營業，並計畫拓展至大陸
      及港澳地區，並為能打入大陸市場，投入難以計算的金額
      宣傳「帝王食補」及籌備相關事宜，當地媒體對於「帝王
      食補」亦有相關報導，此足證據爭商標於系爭商標申請日
      前已為著名。
    二商標為近似商標，且據爭商標於系爭商標申請註冊前已
      臻著名，二商標予人之寓目印象依一般普通知識經驗之消
      費者於購買時施以普通之注意下，確有致消費者誤認系爭
      商標所指定使用之商品或服務，係由原告所參與、授權、
      或贊助之印象，而使相關公眾對二商標所表彰之商品來源
      或產製主體實有發生混淆誤認之虞。
  (3)商標法第23條第1 項第13款乃以「商標近似」與「商品或服
    務類似」為判斷「混淆誤認之虞」最主要之因素，系爭商標
    有違上開條款之規定：
    系爭商標於94年8 月26日申請註冊、95年6 月1 日公告，
      而據爭商標則為原告於88年12月30日起，以「鴨圖」申請
      註冊之一系列商標，其中最晚申請者為94年1 月21 日 申
      請、94年11月16日公告之註冊第0000000 號「鴨圖」商標
      ，其申請日皆早於系爭商標之申請。判斷商標近似，應以
      商標圖樣整體為觀察，消費者對原告據爭商標之認識為「
      帝王食補及鴨圖」、「鴨圖」已如前述，故其與系爭商標
      同以「紅面番鴨」作為商標圖樣的主要部分，尾部羽毛、
      鴨身的線條、特徵等皆極相彷彿，於異時異地隔離觀察而
      言，給予商品或服務之消費者關注或者事後留在其印象中
      自為此鴨圖。鴨圖雖為日常生活經驗中所常見者，惟系爭
      商標之鴨圖和據爭商標之鴨圖皆為紅面番鴨圖樣，僅以鴨
      頭之方向些微不同處，實難令商品或服務之消費者發現此
      細微部分之差異，二者應為近似之商標。
    系爭商標申請註冊為商標法施行細則第13條第43類之「冷
      熱飲食店、小吃店、飲食店、火鍋小吃店、薑母鴨小吃店
      」等服務，原告據爭商標所指定使用之商品或服務亦同屬
      餐飲服務類或與該服務有密切關聯，故二商標所指定使用
      之商品為同一。二商標同以「鴨圖」為商標，則於具一般
      普通知識經驗之購買者於購買時施以普通之注意下，極有
      可能認二商標為同一來源、或同一來源之系列商品或服務
      、或二商標之使用人間存在關係企業..等類似關係，而致
      相關消費者混淆誤認之虞。
  (4)系爭商標有違商標法第23條第1 項第14款規定之情事：
    商標法第23條第1 項第14款之目的在保護商標之先使用者，
    避免他人因契約、地緣、業務往來或其他關係等因素剽竊而
    侵害先使用人之商標權益。本件據爭商標屬著名商標，衡酌
    據爭商標使用廣泛之程度及分店遍及全台、又經報章媒體多
    次採訪，系爭商標以近似於據爭商標之圖樣，復指定使用於
    相同或類似之第43類服務，實難推諉其有不知原告據爭商標
    存在之情事。
  (5)綜上，原告主張據爭商標於系爭商標申請註冊前已臻著名，
    且二商標為近似商標，復指定使用於相同或類似之服務，確
    有使相關公眾對二商標所表彰之商品來源或產製主體發生混
    淆誤認之虞，故本件應有商標法第23條第1 項第12款、第13
    款及第14款之適用等語，因而聲明：「訴願決定及原處分均
    撤銷，訴訟費用由被告負擔」。
四、被告抗辯：
  (1)商標法第23條第1 項第12款、第13款及第14款適用應以兩造
    商標或標章構成相同或近似為前提要件。商標近似係指二商
    標予人之整體印象有其相近之處，若其標示在相同或類似的
    商品、服務上時，以具有普通知識經驗之消費者，於購買時
    施以普通之注意，可能會有所混淆而誤認二商品、服務來自
    同一來源或誤認不同來源之間有所關聯（被告公告之「混淆
    誤認之虞」審查基準5.2.1 參照）。商標近似之判斷得就二
    商標外觀、觀念及讀音為觀察。
  (2)系爭商標與據爭等商標相較，二者圖樣上圖形固均以鴨子作
    為設計主體，然鴨子為自然界習見動物，又國內餐飲業者使
    用以家禽、家畜作為設計圖樣以隱喻其提供服務內容之暗示
    性商標，極為多見，一般情況下尚不致因業者採用相同之動
    物作為商標設計，即會被消費者認為其為相同之營業主體。
    再者觀諸二造商標圖樣，系爭商標之設計係為一迴轉頭部之
    鴨圖，據爭商標則為一頭朝右側之黑色鴨圖，二造商標之外
    觀設計意匠不同；況據爭商標或結合有「帝王食補」、「KI
    NG DUCK 帝王食補」等字顯然不同，二者商標圖樣整體予人
    印象差別明顯，以具有普通知識經驗之消費者，於購買時施
    以普通之注意，客觀上應不難分別其來自不同之營業主體，
    自無使人有所混淆而誤認二商標服務為來自同一來源或誤認
    不同來源之間有所關聯之虞，非屬構成近似之商標，本件應
    無前揭條款規定之適用。
  (3)綜上，被告以系爭商標與據爭商標非屬構成近似之商標，本
    件無商標法第23條第1 項第12款、第13款及第14款之適用，
    原處分並無違誤等語，資為抗辯，而聲明：「原告之訴駁回
    ，訴訟費用由原告負擔」。
五、本件參加人未於準備程序及言詞辯論期日到場，亦未提出書
    狀作何聲明或陳述。
六、得心證之理由：
  (1)按商標「相同或近似於他人著名之商標或標章，有致相關公
    眾混淆誤認之虞，或有減損著名商標或標章之識別性或信譽
    之虞者。」、「相同或近似於他人同一或類似商品或服務之
    註冊商標或申請在先之商標，有致相關消費者混淆誤認之虞
    者。」及「相同或近似於他人先使用於同一或類似商品或服
    務之商標，而申請人因與該他人具有契約、地緣、業務往來
    或其他關係，知悉他人商標存在者。」不得註冊，分別為商
    標法第23條第1 項第12款、第13款及第14款本文所明定。惟
    前揭條款之適用均應以兩造商標相同或構成近似為前提要件
    。故本案之爭點在於兩造之商標有無近似？
  (2)按所謂商標構成相同或近似者，係指以具有普通知識經驗之
    一般商品購買人，於購買時施以普通所用之注意，就兩商標
    主要部分之外觀、觀念或讀音隔離觀察，有無引起混同誤認
    之虞以為斷。故兩商標在外觀、觀念或讀音上，其主要部分
    之文字、圖形或記號，有一近似，足以使一般相關消費者產
    生混淆誤認之虞者，即為近似之商標。而衡酌商標在外觀或
    觀念上有無混同誤認之虞，應本客觀事實，按下列原則判斷
    之：以具有普通知識經驗之購買者，施以普通所用之注意
    為標準；商標之文字、圖形或記號，應異時異地隔離及通
    體觀察為標準；商標以文字、圖形或記號為聯合式者，應
    就其各部分觀察，以構成主要之部分為標準。故判斷兩商標
    是否近似，應就各商標在「外觀」、「觀念」、「讀音」上
    特別突出顯著，足以讓消費者對標誌整體形成核心印象之主
    要部分異時異地隔離各別觀察，以辨其是否足以引起混淆誤
    認之虞。又判斷商標之近似與否，固以總括全體隔離觀察為
    原則，惟若商標圖樣中之一定部分特別引人注意，有此部分
    而商標之識別功能特別顯著者，自可就此部分加以比較觀察
    ，以判斷兩商標是否近似，此與單純將商標割裂分別比較者
    不同（改制前行政法院73年判字第1144號判決參照）。
  (3)系爭商標（如附圖1 ）與據爭商標（如附圖2 ，共5 圖樣）
    相較，雖均以鴨子作為設計主體，然鴨子為自然界習見動物
    ，其造型是自然外觀可變化性有限，但系爭商標之設計係為
    一迴轉頭部之灰色鴨圖（頭部紅色、鴨嘴迴轉朝下，胸部以
    白色圓圈表現，範圍大小約與頭部相當），據爭諸商標則均
    為一頭朝右側之黑色鴨圖（全身黑色，以反白線條呈現造型
    ），二者外觀、設計意匠皆不相同，況據爭商標圖樣尚有中
    文「帝王食補」或外文「KING DUCK 」等字樣（第0000000
    、0000000 、189238、0000000 號），且除第912635號（附
    圖2 之下方圖）外均有外框之設計，可資區辨，在構圖設計
    上是不同的，而且讓消費者對標誌整體形成核心印象還是鴨
    之造型，系爭商標「紅臉、白胸、回頭」呈現於鴨圖之正中
    心，明顯而具有特色，是呈現商標識別性之主要部分，而據
    爭商標「黑身、白線、面朝前」，二者特徵有明顯之差距，
    異時異地隔離各別觀察，當不足以引起混淆誤認。至於原告
    稱系爭商標之鴨圖和據爭商標之鴨圖皆為紅面番鴨圖樣，僅
    以鴨頭之方向些微不同處，難令消費者發現此細微部分之差
    異，應為近似之商標云云；是疏於考量系爭商標正中心為「
    紅臉、白胸、回頭」，而據爭商標整身為「黑身、白線、面
    朝前」，故二者標誌整體形成核心印象有相當之差距所致，
    自無足憑。因此兩造商標整體圖樣予人寓目印象差別明顯，
    非屬近似之商標，系爭商標之註冊自無違反首揭各條款之規
    定。
  (4)綜上所述，被告所為異議不成立之處分，並無不法，訴願決
    定予以維持，亦無不合。原告徒執前詞，訴請撤銷，為無理
    由，應予駁回。又兩造商標既非近似，自無商標法第23條第
    1 項第12款、第13款及第14款規定之適用，關於各款項之其
    他要件自無審酌之必要，又本案事證已臻明確，兩造其餘攻
    擊防禦方法均與本件判決結果不生影響，故不逐一論述，均
    此敘明。
七、據上論結，本件原告之訴為無理由，依行政訴訟法第98條第
    1 項前段、第218 條、民事訴訟法第385 條第1 項前段，判
    決如主文。
中    華    民    國    97    年    7     月     24   日
            臺北高等行政法院第三庭
                    審判長法  官  姜素娥
                          法  官  楊莉莉
                          法  官  陳心弘
上為正本係照原本作成。
如不服本判決，應於送達後20日內向本院提出上訴狀並表明上訴
理由，如於本判決宣示後送達前提起上訴者，應於判決送達後20
日內補提上訴理由書（須按他造人數附繕本）。
中    華    民    國    97    年     7    月   29     日
                          書記官  鄭聚恩


司法院資訊處製作；財團法人民間司法改革基金會備份。
